【裁判字號】    98,上易,2286
【裁判日期】    990114
【裁判案由】    背信等
【裁判全文】
臺灣高等法院刑事判決                98年度上易字第2286號
上  訴  人  臺灣板橋地方法院檢察署檢察官
上  訴  人
即  被  告  乙○○
選任辯護人  李志正律師
上列上訴人因被告背信等案件，不服臺灣板橋地方法院98年度易
字第396 號，中華民國98年6 月2 日第一審判決（起訴案號：臺
灣板橋地方法院檢察署98年度偵字第1590號），提起上訴，本院
判決如下：
    主  文
上訴駁回。
    事  實
一、乙○○前於民國（下同）96年間因偽造文書案件，經原審法
    院以95年度易字第1261號判處有期徒刑4 月，如易科罰金以
    銀元三百元折算一日，上訴後，經本院以96年度上易字第84
    號判決駁回上訴而確定，嗣經本院以96年度聲減字第2161號
    裁定減為有期徒刑2 月，如易科罰金以銀元三百元折算一日
    確定，於96年8 月1 日易科罰金執行完畢。乙○○、丙○○
    及甲○三人於73年間各出資3 分之1 價金，共同購買坐落臺
    北縣八里鄉○○里○段十三行小段236 地號土地（權利範圍
    15分之2 ；地目「溜」），並約定三人共有權利持分（比例
    ）各為3 分之1 ，因購買當時有關土地之法令限制，該土地
    應由設籍在臺北縣八里鄉並具有自耕農身分者始能登記為所
    有人，且無法分割或登記為共有，因此其三人約定上開土地
    先行信託登記為乙○○名義，並於73年3 月16日登記完畢，
    而依上開信託契約之意旨，乙○○未經丙○○、甲○之同意
    ，不得任意處分丙○○、甲○所有持分之土地。嗣於78年、
    79年間某日，甲○與丙○○約定交換土地，甲○將其所有上
    開土地3 分之1 持分讓與丙○○，丙○○因此取得前開土地
    3 分之2 持分。然因乙○○積欠債權人趙台欣工程款新台幣
    （下同）221 萬元，經該債權人取得執行名義並聲請法院查
    封上開土地，臺灣士林地方法院於96年7 月20日通知臺北縣
    淡水地政事務所於同日就上開土地辦理查封登記，詎乙○○
    得知上開土地遭查封，明知其與丙○○之信託契約意旨，就
    丙○○擁有上開土地3 分之2 持分部分，係屬為丙○○處理
    事務之人，竟意圖為自己不法之利益，而違背信託契約之約
    定，未將上開土地遭法院查封之事告知丙○○，致使同法院
    公開拍賣上開土地，並於96年12月20日由不知情之張翠霞以
    530 萬元得標買受並繳足價金後，經同法院將拍賣價款分配
    予債權人趙台欣、臺北縣政府稅捐稽徵處淡水分處後，仍有
    餘款180 萬1706元，而乙○○亦未將該土地遭法院拍賣及法
    院通知領取上開剩餘拍賣款等事告知丙○○，致丙○○無從
    於上開法院強制執行程序終結前提起異議之訴，且乙○○復
    於97年5 月22日至上開法院領取上開剩餘拍賣款後，將該筆
    款項全數用以償還個人債務，而為違背任務之行為，致生損
    害於丙○○之財產，嗣因丙○○於97年6 月間與乙○○洽談
    出售上開土地事宜，經乙○○告知該土地已遭法院拍賣，始
    查悉上情。
二、案經丙○○告訴暨臺北縣政府警察局三重分局報請臺灣板橋
    地方法院檢察署檢察官偵查起訴。
    理  由
一、證據能力部分：
    按被告以外之人於審判外之言詞陳述，除法律有規定者外，
    不得作為證據，刑事訴訟法第159 條第1 項定有明文。又被
    告以外之人於偵查中向檢察官所為之陳述，除顯有不可信之
    情況者外，得為證據，同法第159 條之1 第2 項分別定有明
    文。經查：證人丙○○於警詢中之陳述，屬被告以外之人於
    審判外之陳述，其先前之陳述並無具有較可信之特別情況，
    依法並無證據能力。又證人丙○○於偵查中之陳述，固係被
    告以外之人於審判外之陳述，惟該證人於偵查中經檢察官以
    證人身分傳訊具結所為之證述，為被告以外之人於偵查中向
    檢察官所為之陳述，且經具結在案，並經本院審理中依被告
    之聲請傳訊證人丙○○到庭接受交互詰問，復無證據證明有
    顯不可信之情況，是證人丙○○於偵查中之陳述，有證據能
    力。
二、認定犯罪事實所憑之證據及理由：
    訊據被告乙○○固坦承其與丙○○、甲○三人於上揭時間共
    同出資購買上開土地，每人各有3 分之1 ，渠等並約定上開
    土地先行登記其名義下，後來甲○將其所有3 分之1 讓與給
    丙○○，該土地之後遭其債權人聲請法院查封、拍賣，其並
    將拍賣分配後剩餘款項領取用以清償個人債務，過程中均未
    告訴丙○○等情不諱，惟矢口否認有何背信之行為，辯稱：
    上開土地是伊與丙○○、甲○合夥購買的，每人有3 分之1
    ，但尚未使用，就被法院拍賣，但這是伊與丙○○之間合夥
    財產問題，且伊至今未與丙○○結算，伊並無背信，上開土
    地拍賣過程中，沒有告訴丙○○，是因為怕會起爭執，後來
    ，與丙○○溝通賠償，擬以嘉義的土地交換，不夠的部分，
    另用金錢補貼，但丙○○不同意；辯護人則為被告辯護稱：
    被告並未被授權或賦予管理、處分土地之權責，既無合法之
    信託關係，被告不具有為他人處理事務之身分云云。經查：
(一)按合夥者，係指二人以上互約出資以經營共同事業之契約，
    除出資外，各合夥人並有損益共同分擔之利害關係；各合夥
    人之出資及其他合夥財產，為合夥人全體之公同共有，此觀
    諸民法第667 條、第676 條、第677 條及第668 條之規定至
    明。又上開土地登記時我國民法尚無關於信託行為之規定，
    亦無信託法之頒行，而通常所謂信託行為，係指信託人將財
    產所有權移轉與受託人，使其成為權利人，以達當事人間一
    定目的之法律行為而言（最高法院85年度台非字第36號判決
    同此意旨）。經查：
  1.證人即告訴人丙○○於偵查中結證稱：「我與乙○○及甲○
    於73年間共同出資購買臺北縣八里鄉○○里○段十三行小段
    236 號土地，三人約定將土地登記在乙○○名下，之後我於
    78年間受讓甲○的持分，我占了3 分之2 持分，乙○○僅佔
    3 分之1 持分，我於97年6 月間因缺錢找乙○○協商土地拍
    賣事宜，他才告訴我該筆土地業經法院拍賣，我都沒有分到
    任何款項，我認為他涉有背信犯行」等語；又於原審審理中
    結證稱：「（你與被告、甲○是否有一起合買台北縣八里鄉
    小八里坌236 地號土地？）時間大約民國73年間，我們三人
    都是很好的朋友，有人告訴我們說八里那邊有塊地要賣，介
    紹人介紹時我們三人都在場，三人就決定大家一起出資購買
    ，每人3 分之1 ，買起來投資放著讓它增值，不是要自己使
    用。（當初那塊土地有無約定你跟甲○出資部分借用被告名
    義登記？）有，有這樣約定。（你後來甲○的部分有無讓給
    你，何時讓給你？）有，時間大約78年間。（請提示起訴書
    編號三土地買賣合夥切結書，這份切結書是否你跟被告所簽
    訂的？）不是，是乙○○的兒子（指在場的旁聽陳建霖）拿
    給我簽的，當時他兒子說土地他父親全權授權給他在處理的
    ，切結書內容是他拿給時就寫好的，上面的丙○○的簽章是
    我當場簽的，乙○○的簽章部分我沒印象是本來就寫好，還
    是後來才簽的，當時是我去被告家，被告的兒子拿給我的。
    （系爭土地如果要賣，是否要經大家同意？）有，大家都有
    這樣子說，因為大家都有持分。（系爭土地買來之後，都做
    什麼使用？）沒有使用。（你們買了之後，你是否有表示要
    退股？）沒有，當時甲○的持分讓給我後，我就跟被告說我
    有兩份，他只有一份，請他變更登記成我的名字，但是他不
    同意。（系爭土地你們合資購買之後到目前為止，就此土地
    相關的利益或費用等是否都有結算清算清楚，何時算的，算
    的結果如何？）沒有，是後來在我知道土地被拍賣，但還沒
    有提告訴之前。（你跟被告有無一起合夥做生意？）沒有。
    （既然沒有一起合夥做生意，何以你剛才會說退股？）我跟
    他沒有什麼退股的事情，我們只有共同出資購買這塊地而已
    。（為何80年要簽土地買賣合夥切結書？）因為我要求他把
    土地登記在我名下，被告不同意，所以才要寫這份切結書，
    註明我兩份他一份，不然我沒有任何依據。（你簽這切結書
    的意思是否表示你要請被告幫你處理什麼事情？）沒有。（
    為何當初為何要用被告名義登記？）因為當時農業區不能登
    記三個人共有，我們三人都有自耕農的身分，會用被告名義
    登記並沒有什麼特別原因，就我跟甲○說用被告的名義登記
    ，被告也同意這樣子。（被告就系爭土地辦理作抵押權登記
    時否有問過你，經你同意？）我不知道他去抵押登記。（如
    果賣出，你與被告如何分錢？）我兩份，他一份。（切結書
    上記載土地的利益分配要按持分比例分享是何意？）就是土
    地的利益，我兩份，他一份」等語。
  2.證人甲○於原審審理中亦結證稱：「（你在73年間是否有跟
    被告、丙○○共同出資購買系爭土地？）有，當初那塊地是
    在農業區，要有自耕農身分才能買，當時我有自耕農身分，
    乙○○也有，丙○○有沒有我不清楚，但是規定要設籍在八
    里的人才能登記，乙○○當時戶籍在八里，所以才會用他的
    名字登記，當初就是合夥出資買那塊地，等漲價再賣掉。當
    時是以每坪五千元買的，每人出資三分之一，實際金額我忘
    記了。（後來你是否有將你的持分移轉給丙○○，何時移轉
    ？）有，買了之後沒有幾年就跟他交換土地，大約是在買了
    之後五年左右，但是確實的時間我不記得了，應該還不到民
    國80年，我們是在民國73年一起買那塊地。（你與告訴人交
    換時，有無簽書面契約？）沒有，只有口頭約定。（系爭土
    地雖登記在被告名下，但如果要處理是否要經你跟丙○○同
    意，被告不能自己做主？）是。是我們當時就這樣講的。（
    你們一起買〔系爭土地〕時，口頭約定是否日後要抵押權登
    記時，也要你們三人同意？）是。當時的意思就是那塊地要
    做任何處理，包括買賣、出租等都要三人同意才可以，並不
    是就交給被告去處理」等語，核與證人丙○○上開證述渠等
    合資購買上開土地並登記為被告名義等情節相符。
  3.被告於警詢、偵查中亦供承伊與丙○○、甲○當初共同出資
    購買上開土地，渠等各有3 分之1 之共有權利持分，並約定
    以伊為土地登記名義人等語，是被告於警、偵訊均未提及其
    三人共同出資購買上開土地以經營共同事業之情；又觀之上
    開「土地買賣合夥切結書」內容略載：『甲（指被告乙○○
    ）、乙（指證人丙○○）雙方出資合購土地事宜如下，由甲
    方名義登記之土地坐落於臺北縣八里鄉○○里○段十三行小
    段地號236 號土地，甲方持有3 分之1 股權，乙方持有3 分
    之2 股權，其各項稅務相關等費用，應按股權比例分攤負責
    ，而此土地之利益分配應按持分比例分享』等語，是該切結
    書明確載明被告與證人丙○○日後就上開土地處分後之利益
    分配應按土地持分比例分享，且該切結書之內容亦未約定有
    共同出資以經營共同事業之情形。
  4.綜上，足認被告與證人丙○○、甲○各出資3 分之1 價金共
    同合資購買上開土地，渠等共有權利持分（比例）各有3 分
    之1 ，係因法令之限制，而約定上開土地先行信託登記為被
    告名義，日後若要處分該土地，須被告、證人丙○○、甲○
    之同意，顯見被告、證人丙○○、甲○三人僅係合資購買上
    開土地而已，渠等並未約定以購買之土地用以經營共同事業
    及損益分擔，已難謂為民法上典型合夥契約關係；且被告、
    證人丙○○、甲○三人就所購買之上開土地，已明白約定渠
    等共有權利持分各有3 分之1 ，有如前述，而合夥契約中之
    合夥財產則為公同共有，並無所謂應有部分（持分），益徵
    被告、證人丙○○、甲○三人合資購買上開土地並登記為被
    告名義，非屬合夥契約關係甚明。至上開「土地買賣合夥切
    結書」名稱及其內容，固有記載「合夥」、「股權」等字樣
    ，但證人丙○○於原審審理中明確證稱伊並沒有與被告合夥
    投資做生意，渠等之間也沒有退股的事情，我們只有共同出
    資購買上開土地而已等語，且該切結書內容並未約定渠等有
    共同出資購買上開土地以經營共同事業之情形，已如前述，
    又審酌被告與證人丙○○、甲○三人間之契約真意，並參酌
    首開關於信託契約之定義，足認證人丙○○、甲○與被告合
    資購買上開土地，並將上開土地登記為被告名義，渠等之間
    實屬土地信託契約無訛。是被告辯稱其與證人丙○○、甲○
    合資購買上開土地，渠等之間為共同經營事業之合夥關係云
    云，顯與事實不符，並非足採。
(二)次按信託關係，以當事人間之信任關係為基礎，其性質與委
    任關係類似，應類推適用有關委任之規定。民法第535 條前
    段規定：受任人處裡委任事務，應依委任人之指示，並與處
    裡自己事務為同一之注意；又民法第540 條前段規定：受任
    人應將委任事務進行之狀況，報告委任人。故類推適用上開
    民法委任契約之規定，信託契約之受任人自有將受委任之信
    託事務進行之狀況，報告受託人之義務。復按第三人就執行
    標的物有足以排除強制執行之權利者，得於強制執行程序終
    結前，向執行法院對債權人提起異議之訴；如債務人亦否認
    其權利時，並得以債務人為被告，強制執行法第15條亦定有
    明文。查本件被告乙○○積欠債權人趙台欣工程款221 萬元
    ，該債權人取得執行名義並聲請法院查封上開土地，經臺灣
    士林地方法院於96年7 月20日通知臺北縣淡水地政事務所於
    同日就上開土地辦理查封登記，並經同法院公開拍賣上開土
    地，於96年12月20日由張翠霞以530 萬元得標買受並繳足價
    金後，經同法院將上開部分價款分配予債權人趙台欣、臺北
    縣政府稅捐稽徵處淡水分處後，仍有餘款180 萬1706元，並
    由被告於97年5 月22日至上開法院領取上開剩餘拍賣款後，
    全數用以償還個人債務等情，業據被告供述明確，並有臺灣
    士林地方法院不動產權利移轉證書、分配結果彙總表、同法
    院民事執行處囑託查封登記書、同法院於97年5 月5 日以士
    院木96執助意字第2387號函、被告於97年5 月23日至上開法
    院具領180 萬1706元之收據及原審96年度重訴字第18號民事
    判決書電腦列印本附卷足憑。故依照首開說明，被告於雙方
    信託契約存續期間，自有將受委任之信託事務進行之狀況，
    報告受託人即證人丙○○之義務，詎被告得知上開土地遭查
    封、拍賣及法院通知領取剩餘之拍賣款後，竟未將上述事項
    逐一告知證人丙○○，復於97年5 月22日至上開法院領取上
    開剩餘之拍賣款項後，更將該筆款項全數用於償還被告之個
    人債務，致證人丙○○無從於上開法院強制執行程序終結前
    ，向執行法院對債權人提起異議之訴，並使得上開土地因此
    遭到法院拍賣由案外人張翠霞拍定取得所有權，且上開剩餘
    之拍賣款項中應由證人丙○○取得之3 分之2 部分金額，亦
    遭被告用於償還其個人債務，足徵被告自始即意圖為自己不
    法之利益，所為亦屬違背任務之行為，並致生損害於丙○○
    之財產，甚為明確。被告猶辯稱伊並無背信云云，應屬卸責
    之詞，自非足採。
(三)綜上所述，被告否認有背信行為，並辯稱：被告與證人丙○
    ○之間為合夥關係，被告並未被託付有責性之任務，自無背
    信問題云云，均無可採。本案事證明確，被告犯行洵堪認定
    ，應依法論科。
三、按「信託行為之性質，受託人在法律上視為真正權利人，並
    非無處分該財產之權限。故受託人違反其義務，出賣受託財
    產與第三人或為其他之處分行為者，仍非無效，尚不因受託
    物為動產或不動產而有異。又不動產所有權之取得或喪失，
    我民法採登記生效生義（民法第758 條），因而不動產之受
    託人，若依有關法律登記為所有權人，在法律上既為該不動
    產之所有權人。則其將之出賣或為其他處分之行為，即與侵
    占罪之侵占自己持有他人物之構成要件有間，自難成立侵占
    罪。本件上訴人之違反其信託行為，似應成立刑法第342 條
    第1 項之背信罪」（最高法院74年台上字第3479號判決意旨
    參照）。查被告於上開信託契約存續期間，未將上開土地遭
    法院查封、拍賣及領取上開剩餘拍賣款等事告知證人丙○○
    ，甚於97年5 月22日至上開法院領取上開款項後，將該筆款
    項其中應由證人丙○○取得之3 分之2 部分金額，亦全數用
    於償還被告之個人債務之行為，核係犯刑法第342 條第1 項
    之背信罪。又被告未依信託契約之意旨，於事實欄所載時間
    ，將上開土地遭法院查封、拍賣及領取上開拍賣剩餘款等事
    項逐一告知證人丙○○，並將應由證人丙○○取得之3 分之
    2 部分之剩餘款，用於償還自己之個人債務之行為，其顯係
    基於單一背信之意思接續進行，應論以一罪。末按接續犯者
    ，僅須其一部行為係在另一犯罪所處有期徒刑執行完畢後五
    年以內者，仍該當於該條所定累犯加重之要件（最高法院95
    年度台上字第7346號判決意旨參照）。查被告有事實欄所載
    之犯罪及有期徒刑執行完畢紀錄，有本院被告前案紀錄表在
    卷可按，而其上開背信之接續部分行為，係於上開有期徒刑
    之執行完畢後五年內，故意再犯本件有期徒刑以上之罪，揆
    諸上開說明，合於累犯之要件，應依刑法第47條第1 項之規
    定加重其刑。
四、原審本於同上見解，適用刑法342 條第1 項、第47條第1 項
    ，刑法施行法第1 條之1 之規定，並審酌被告為高中畢業之
    智識程度，其犯罪之動機、目的、手段、犯罪利益，告訴人
    丙○○所受損害之程度，被告迄未賠償告訴人丙○○，暨犯
    後否認犯罪之態度等一切情狀，量處有期徒刑八月，經核原
    判決認事用法核無違誤，量刑亦稱妥適。又公訴意旨雖以被
    告所為另犯刑法第335 條第1 項之侵占罪嫌，惟查，被告違
    反信託契約之行為，將領取之法院拍賣剩餘分配款中應由證
    人丙○○取得之3 分之2 部分金額，用於償還被告個人債務
    之行為，與侵占罪之侵占自己持有他人之物之構成要件有間
    ，不成立侵占罪，而應成立刑法第342 條第1 項之背信罪，
    已如前述，被告上開行為自不得以刑法侵占罪責相繩，本應
    就此部分為無罪之判決，惟公訴人既認此部分與前開有罪部
    分，具有想像競合犯裁判上一罪之關係，爰不另為無罪之諭
    知，原審判決就此點亦於理由中加以敘明。檢察官上訴意旨
    以被告迄今分文未為賠償，犯後一再飾詞掩飾否認犯罪，原
    審量刑過輕等語，指摘原審判決不當，係就原審依職權裁量
    之事項加以爭執，不足以構成原判決不當之原因；而被告上
    訴，仍執陳詞，空言否認犯罪，亦不足採；其上訴均為無理
    由，應予駁回。
據上論斷，應依刑事訴訟法第368條，判決如主文。
本案經檢察官呂文忠到庭執行職務。
中    華    民    國    99    年    1     月    14    日
                  刑事第十九庭審判長法  官  鄧振球
                                    法  官  潘翠雪
                                    法  官  彭政章
以上正本證明與原本無異。
不得上訴。
                                    書記官  杜宜寧
中    華    民    國    99    年    1     月    14    日
附錄本案論罪科刑法條全文：
刑法第342 條第1 項：
為他人處理事務，意圖為自己或第三人不法之利益，或損害本人
之利益，而為違背其任務之行為，致生損害於本人之財產或其他
利益者，處5 年以下有期徒刑、拘役、科或併科1,000 元以下罰
金。


司法院資訊處製作；財團法人民間司法改革基金會備份。
